【裁判字號】    95,訴,29
【裁判日期】    950613
【裁判案由】    偽造文書
【裁判全文】
臺灣板橋地方法院刑事判決                95年度訴字第29號
公  訴  人  臺灣板橋地方法院檢察署檢察官
被      告  乙○○
選任辯護人  蘇明淵律師
上列被告因偽造文書等案件，經臺灣士林地方法院檢察署檢察官
提起公訴（94年度偵字第4781號），經臺灣士林地方法院判決管
轄錯誤（94年度訴字第668 號），並移送本院審理，本院判決如
下：
    主  文
乙○○連續行使偽造私文書，足以生損害於他人，處有期徒刑拾
月。如附表所示偽造之「羅梭賢」署押計拾參枚均沒收。
    事  實
一、乙○○明知未獲得上市公司太空梭科技股份有限公司董事長
    「丁○○」之同意或授權於支票背書，竟基於意圖為自己不
    法所有及偽造並行使偽造私文書之概括犯意，分別於不詳之
    時間、地點、先後簽發如附表編號一至十一所示之支票11紙
    ，並於上開支票背面連續偽造「羅梭賢」之簽名共11枚，以
    為背書表示「羅梭賢」對該支票負擔保責任之意，而偽造支
    票背書，足生損害於名為「羅梭賢」之人，再分別持以向甲○○票貼，並訛稱其所交付之支票係經「丁○○」背書擔保
    ，致甲○○陷於錯誤，誤認債權有堅實之擔保，而陸續交付
    如附表編號一至十一所示票面金額八成之款項，計新臺幣（
    下同）1,000萬元予乙○○（此部分支票已獲兌現）。
二、乙○○復承前開詐欺及偽造並行使偽造私文書之概括犯意，
    分別於不詳之時間、地點，先後於附表編號十二、十三所示
    之支票背面，偽造「羅梭賢」之簽名計2 枚，以為背書表示
    「羅梭賢」對該支票負擔保責任之意，而偽造支票背書，足
    以生損害於名為「羅梭賢」之人，並於民國93年11月12日，
    在臺北縣三重市○○路19巷11號，將上開2 紙支票持之向丙○○票貼，並偽稱該等支票係經上市公司太空梭科技股份有
    限公司董事長「丁○○」背書擔保，致丙○○陷於錯誤，誤
    認債權有堅實之擔保，而如數交付如附表編號十二、十三所
    示票面金額八成之款項，計1,265,704 元予乙○○。詎上述
    支票陸續屆期經提示後均遭退票，丙○○遂向「丁○○」追
    索票款，經丁○○否認背書或授權乙○○背書等情，始知受
    騙，因而查悉上情。
三、案經丙○○告訴臺灣士林地方法院檢察署檢察官偵查起訴，
    經臺灣士林地方法院判決管轄錯誤而移送本院審理。
    理  由
壹、程序方面：
一、按被告以外之人於審判外之言詞或書面陳述，除法律有規定
    者外，不得作為證據，刑事訴訟法第159 條第1 項定有明文
    ，此即學理上所稱「傳聞證據排除法則」。又被告以外之人
    於審判外之陳述，雖不符同法第159 條之1 至第159 條之4
    之規定，而經當事人於審判程序同意作為證據，法院審酌該
    言詞陳述或書面陳述作成時之情況，認為適當者，亦得為證
    據。當事人、代理人或辯護人於法院調查證據時，知有第15
    9 條第1 項不得為證據之情形，而未於言詞辯論終結前聲明
    異議者，視為有前項之同意，同法第159 條之5 亦規定甚明
    。鑒於採用傳聞證據排除法則之重要理由之一，係因傳聞證
    據未經當事人之反詰問予以覈實，若當事人願放棄對原供述
    人之反對詰問時，原則上即可承認該傳聞證據之證據能力，
    而揆諸我國刑事訴訟法第159 條之5 之立法理由，即參照前
    述傳聞證據排除法則之基本法理。查證人丁○○於偵查時之
    證述、附表所示之支票正反面影本共13紙、退票理由單影本
    共2 紙，固為被告以外之人於審判外之言詞、書面陳述，屬
    傳聞證據，惟公訴人、被告及辯護人於準備程序時就前開審
    判外之陳述之證據能力當庭表示沒有意見（詳本院95年2 月
    27日準備程序筆錄），且於嚴詞辯論終結前未為異議之聲明
    ，而本院審酌證人丁○○陳述作成時之情況，核無違法取證
    及證明力明顯過低之瑕疵，至附表所示之支票正反面影本共
    13紙，係被告所簽發或交付之支票，而退票理由單影本2 紙
    則係臺灣票據交換所所製作，可信性均無需置疑，本院認為
    以上述傳聞證據作為證據均為適當，故依諸上開規定及說明
    得逕依刑事訴訟法第159條之5之規定，認有證據能力。
二、末按除法律另有規定者外，不問何人，於他人之案件，有為
    證人之義務，而證人除未滿16歲或因精神障礙，不解具結意
    義及效果者外，應命具結；又證人或鑑定人依法應具結而未
    具結者，其證言或鑑定意見，不得作為證據，刑事訴訟法第
    176 條之1 、第186 條第1 項、第158 條之3 定有明文。又
    法院於審判期日的調查證據程序，關於犯罪事實之調查與證
    明，只能以刑事訴訟法准許之法定證據方法（如被告之供述
    、人證、鑑定、文書、勘驗）為之。而告訴人係向司法警察
    機關或偵查機關申告犯罪事實而要求訴追之人，其於我國刑
    事訴訟法中，並非法定列舉之獨立證據方法，若以告訴人所
    陳親身經歷之被害經過，作為認定犯罪事實之依據時，乃居
    於證人之地位，亦即其證據方法為證人，必須踐行有關證人
    之證據調查程序，除非其有依法不得令其具結之情形，否則
    事實審法院應命其具結，若依法應具結而未具結時，該告訴
    人有關被害事實之陳述，無證據能力，法院不得援其陳述作
    為判決之基礎。最高法院93年度臺上字第5964號判決明揭此
    旨。查告訴人丙○○於警詢中所為指述，依前開規定係屬傳
    聞證據，無證據能力，而告訴人丙○○於檢察官訊問到時所
    為指訴，係以告訴人身分到庭陳述，未依訊問證人規定，令
    其供前或供後具結，以確保證言之真實可靠，揆諸前開說明
    ，告訴人丙○○於檢察官訊問時之指訴，依法不得為證據。
貳、實體方面：
一、訊據被告乙○○固坦承其於附表編號一至十三之支票背面偽
    簽「羅梭賢」之署名而偽造支票背書並分別持向甲○○、丙○○票貼之行使偽造私文書之事實，惟矢口否認有何詐欺取
    財犯行，辯稱：伊持該等偽造「羅梭賢」簽名背書之支票向
    甲○○、丙○○票貼時，並沒有對其二人陳稱伊有取得上市
    公司太空梭科技股份有限公司「丁○○」之授權背書，實因
    後來週轉有困難才會跳票，並無詐欺之故意云云。然查：
（一）前開犯罪事實，業經證人即告訴人丙○○於本院審理時結
      證稱：「被告拿李世和簽發之支票向我借錢，支票後面有
      背書，後面有寫二個名字、一個是『丁○○』，另外一個
      人是被告的名字」、「（問：是否認識字？）認識一、二
      個字，被告拿支票給我時已經背書好了，跳票之後，太空
      梭科技股份有限公司的羅先生有到甲○○那裡，我問『丁○○』有無背書，『丁○○』說他沒有背書」、「（問：
      當初沒有太空梭科技股份有限公司老闆的簽名，你是否會
      借被告錢？）不會，因為我聽甲○○說，太空梭科技股份
      有限公司老闆『丁○○』是上市公司的老闆很有錢」等語
      （詳本院95年5 月30日審判筆錄），核與證人即被害人甲○○於本院審理時具結證述：「被告拿支票來借錢時，反
      面就有『羅梭賢』之簽名，是事先簽好的背書，被告跳票
      後，我向『丁○○』求證，他說沒有簽名，然後他打電話
      給被告，被告就說伊是簽『羅梭賢』」、「我不認識字，
      但是我事後去查才知道被告一開始是寫『丁○○』，後來
      才改成『羅梭賢』的，字我看不出來」、「（問：丙○○
      當初借錢給被告，是幾張票？）我印象中是三張，借給他
      票據金額的八成」、「（問：你當初有無去看支票後面的
      背書？）因為我不太懂『俊』或『梭』，我就向丙○○說
      有背書」、「（問：在被告向丙○○借錢的時候，你有無
      在場？）我有在場，當場有看到被告拿出三張事先已經背
      書之支票向丙○○借錢」之情節大致相符（詳本院95年5
      月30日審判筆錄），且證人丁○○於檢察官偵訊時具結證
      述：伊沒有授權乙○○在支票背面簽名，是在支票跳票之
      後，甲○○告訴伊，乙○○簽伊之姓名背書，伊乃詢問乙○○怎可簽伊之姓名，乙○○說他是簽「羅梭賢」，不是
      簽「丁○○」等語（詳臺灣士林地方法院檢察署94年度偵
      字第4781號卷第29頁），參諸「梭」與「俊」僅有些微差
      異，而告訴人丙○○與被害人甲○○二人均不太識字，確
      有誤認附表所示支票上背書「羅梭賢」即為「丁○○」之
      可能。且由告訴人丙○○及告訴人甲○○於附表十二、十
      三支票跳票後，即立即向「丁○○」追索票款，足認告訴
      人丙○○及被害人甲○○主觀上均認被告持以向其等調現
      之支票是由太空梭科技股份有限公司董事長「丁○○」背
      書，始借錢予被告甚明。
（二）其次，被告於臺灣士林地方法院訊問時陳稱：「我有在支
      票背面簽名，但我是簽『羅梭賢』，因為七年來票貼，汪
      先生都要求我簽『丁○○，之前我的票都是簽『羅梭賢』
      」、「（問：為何要你簽『丁○○』，而你都簽成『羅梭
      賢』？」因為我知道『丁○○』是上市公司的老闆，他也
      沒有授權給我簽，所以我才故意簽成「羅梭賢」，汪先生
      之所以要我簽『丁○○』的名字，是因為他認為這樣的話
      ，我就不敢跳票」、「汪先生要求我要簽『丁○○』以便
      給我心理壓力，但是我害怕有法律責任，又故意把它簽成
      『羅梭賢』，他有沒有看出來我簽『羅梭賢』我不知道，
      但是他從來沒有反對或是有意見過」、「丙○○也知道『
      丁○○』是什麼人，因為之前很早就認識丙○○，曾在丙○○與汪先生一起聊天的時候聊到」等語（詳臺灣士林地
      方法院94年度訴字第668 號卷第20頁），被告明知被害人
      甲○○要求持以調現之支票須有「丁○○」之背書始願借
      款，竟利用告訴人丙○○及被害人甲○○不太識字之情形
      下，故意隱匿「丁○○」並未背書之事實，於支票背面偽
      簽與「丁○○」字體甚為相似之「羅梭賢」，並謊稱支票
      上已有「丁○○」之背書，致告訴人丙○○及被害人甲○○誤信為真，因而借款予被告，是被告主觀上具有不法所
      有之意圖，客觀上有施用詐術之行為，並使被害人陷於錯
      誤交付金錢，至為灼然。
（三）此外，復有附表所示被告偽造「羅梭賢」簽名背書之支票
      正反面影本計13紙及臺灣票據交換所退票理由單影本2紙
      在卷可佐，本件罪證明確，被告犯行均堪認定，應予依法
      論科。
二、按在支票背面偽造他人署押，以為背書，其偽造支票背書，
    在票據法上係表示對支票負擔保責任之意思，為法律規定之
    文書，並非依習慣表示一定用意之證明，而其此項行為，足
    以生損害於他人，故應成立偽造私文書罪（最高法院70年臺
    上字第2162號判例參照）。查被告乙○○先後持如附表所示
    偽造「羅梭賢」簽名背書之支票計13紙，並佯稱該等支票係
    經「丁○○」背書擔保，使告訴人丙○○、被害人甲○○陷
    於錯誤，而予借款，是核被告乙○○所為，係犯刑法第216
    條、第210 條之行使偽造私文書罪及同法第339 條第1 項之
    詐欺取財罪。被告在支票背面偽造「羅梭賢」之署押為偽造
    私文書之部分行為；而其偽造後持以行使，其偽造私文書之
    低度行為應為行使之高度行為所吸收，均不另論罪。又被告
    先後多次行使偽造私文書、詐欺取財之犯行，均時間緊接，
    手段相同，各觸犯構成要件相同之罪名，顯均係基於概括犯
    意而為，應各依刑法第56條連續犯規定論以一行使偽造私文
    書罪、詐欺取財罪。而被告所犯上開連續行使偽造私文書與
    連續詐欺取財二罪間，具有方法、目的之牽連犯關係，應依
    刑法第55條規定，從一重之連續行使偽造私文書罪處斷。至
    檢察官雖僅就附表編號十二、十三之行使偽造私文書及詐欺
    部分提起公訴，然就犯罪事實之一部起訴者，其效力及於全
    部，則檢察官雖未就附表編號一至十一之部分起訴，惟該部
    分與前揭起訴部分，既具有連續犯之裁判上一罪關係，本院
    自得併予審理。爰審酌被告詐欺之金額達11,265,704元，犯
    罪後尚未與告訴人丙○○達成和解，並參酌其犯罪之動機、
    目的、手段、智識程度、所生危害及犯罪後之態度等一切情
    狀，量處如主文所示之刑，以資懲儆。
三、如附表所示偽造「羅梭賢」之署押計13枚，不問屬於犯人與
    否，均應依刑法第219條之規定，併予宣告沒收。
據上論斷，應依刑事訴訟法第299 條第1 項前段，刑法第56條、
第216 條、第210 條、第339 條第1 項、第219 條、第55條，罰
金罰鍰提高標準條例第1 條前段，判決如主文。
本案經檢察官涂永欽到庭執行職務。
中    華    民    國    95    年    6     月    13    日
                刑事第十八庭審判長法  官
                                  法  官
                                  法  官
以上正本證明與原本無異。
如不服本判決，應於判決送達後10日內，向本院提出上訴狀。
                                  書記官  呂紹明
中    華    民    國    95    年    6     月    13    日
附錄本案論罪科刑法條全文：
刑法第216條：
行使第210 條至215 條之文書者，依偽造、變造文書或登載不實
事項或使登載不實事項之規定處斷。
刑法第210條：
偽造、變造私文書，足以生損害於公眾或他人者，處五年以下有
期徒刑。
刑法第33條：
意圖為自己或第三人不法之所有，以詐術使人將本人或第三人之
物交付者，處五年以下有期徒刑、拘役或科或併科一千元以下罰
金。
以前項方法得財產上不法之利益或使第三人得之者，亦同。
前二項之未遂犯罰之。
附表：
┌──┬────────────────────┬─────┬─────┬────┐
│    │文件（影本）                            │          │詐得金額  │        │
│編號├─────┬───┬────┬─────┤內容及數量│（面額×80│所在卷頁│
│    │票    號  │發票人│發票日  │金額      │          │﹪）      │        │
├──┼─────┼───┼────┼─────┼─────┼─────┼────┤
│ 一 │SH0000000 │乙○○│92/05/16│3,500,000 │「羅梭賢」│2,800,000 │臺灣士林│
│    │          │      │        │          │之署名一枚│          │地方法院│
│    │          │      │        │          │          │          │94訴668 │
│    │          │      │        │          │          │          │號卷31頁│
├──┼─────┼───┼────┼─────┼─────┼─────┼────┤
│ 二 │SH0000000 │乙○○│92/06/07│1,000,000 │「羅梭賢」│  800,000 │同上卷第│
│    │          │      │        │          │之署名一枚│          │32 頁   │
├──┼─────┼───┼────┼─────┼─────┼─────┼────┤
│ 三 │SH0000000 │乙○○│93/05/04│  700,000 │「羅梭賢」│  560,000 │同上卷第│
│    │          │      │        │          │之署名一枚│          │33 頁   │
├──┼─────┼───┼────┼─────┼─────┼─────┼────┤
│ 四 │SH0000000 │乙○○│93/05/09│  700,000 │「羅梭賢」│  560,000 │同上卷第│
│    │          │      │        │          │之署名一枚│          │34 頁   │
├──┼─────┼───┼────┼─────┼─────┼─────┼────┤
│ 五 │SH0000000 │乙○○│93/05/14│  700,000 │「羅梭賢」│  560,000 │同上卷第│
│    │          │      │        │          │之署名一枚│          │35 頁   │
├──┼─────┼───┼────┼─────┼─────┼─────┼────┤
│ 六 │SH0000000 │乙○○│93/05/19│  700,000 │「羅梭賢」│  560,000 │同上卷第│
│    │          │      │        │          │之署名一枚│          │36 頁   │
├──┼─────┼───┼────┼─────┼─────┼─────┼────┤
│ 七 │SH0000000 │乙○○│93/06/25│1,200,000 │「羅梭賢」│  960,000 │同上卷第│
│    │          │      │        │          │之署名一枚│          │38 頁   │
├──┼─────┼───┼────┼─────┼─────┼─────┼────┤
│ 八 │SH0000000 │乙○○│93/07/04│1,300,000 │「羅梭賢」│1,040,000 │同上卷第│
│    │          │      │        │          │之署名一枚│          │39 頁   │
├──┼─────┼───┼────┼─────┼─────┼─────┼────┤
│ 九 │SH0000000 │乙○○│93/07/08│1,000,000 │「羅梭賢」│  800,000 │同上卷第│
│    │          │      │        │          │之署名一枚│          │40 頁   │
├──┼─────┼───┼────┼─────┼─────┼─────┼────┤
│ 十 │SH0000000 │乙○○│93/07/12│1,000,000 │「羅梭賢」│  800,000 │同上卷第│
│    │          │      │        │          │之署名一枚│          │41 頁   │
├──┼─────┼───┼────┼─────┼─────┼─────┼────┤
│ 十 │SH0000000 │乙○○│93/11/20│  700,000 │「羅梭賢」│  560,000 │同上卷第│
│ 一 │          │      │        │          │之署名一枚│          │42 頁   │
├──┼─────┼───┼────┼─────┼─────┼─────┼────┤
│ 十 │UA0000000 │李世和│94/01/31│  865,723 │「羅梭賢」│  692,578 │臺灣士林│
│ 二 │          │      │        │          │之署名一枚│          │地方法院│
│    │          │      │        │          │          │          │檢察署94│
│    │          │      │        │          │          │          │偵4781號│
│    │          │      │        │          │          │          │卷第13頁│
├──┼─────┼───┼────┼─────┼─────┼─────┼────┤
│ 十 │UA0000000 │李世和│94/02/04│  716,407 │「羅梭賢」│  573,126 │同上卷第│
│ 三 │          │      │        │          │之署名一枚│          │14頁    │
├──┴─────┴───┴────┴─────┼─────┴─────┴────┤
│      合計偽造之「羅梭賢」之署押，計十三枚    │合計詐得金額：11,265,704元      │
└───────────────────────┴────────────────┘


司法院資訊處製作；財團法人民間司法改革基金會備份。
